【裁判字號】    92,訴,735
【裁判日期】    920627
【裁判案由】    所有權移轉登記
【裁判全文】
臺灣臺南地方法院民事判決  九十二年度訴字第七三五號
    原      告  甲○○
    訴訟代理人  張天良律師
    被      告  乙○○
右當事人間請求所有權移轉登記事件，本院判決如左：
    主    文
被告應將坐落台南縣仁德鄉○○段九二六地號、地目：旱、面積零點貳貳參捌壹參公
頃土地，應有部分貳分之壹所有權移轉登記與原告。
訴訟費用由被告負擔。
    事    實
甲、原告方面：
  一、聲明：求為判決如主文所示。
  二、陳述：
  （一）兩造係兄弟關係，民間家長在世時，往往有分配家產之慣例，原告之父母於
        民國五十八年間尚在世時，曾以抽籤方式，就原告母親鄭葉所有坐落台南縣
        仁德鄉○○段、面積：零點二二三八一三公頃（重測前為台南縣三甲子段六
        五地號、面積：○點二二三一公頃）旱地（下稱系爭土地），抽籤結果，原
        告抽到靠馬路之東部，被告抽到西部，兩造之應有部分均為二分之一，當時
        法令，農地不能分割，亦不能將一筆一人單獨所有之農地之應有部分移轉登
        記予另一人，直至七十年八月十四日，原告母親鄭葉始將整筆土地以買賣為
        原因，移轉登記為被告一人所有，則分配家產時，原告所得部分亦借用被告
        之名義登記，登記後，為確保原告就該筆土地應有部分之權利，被告於七十
        年八月二十二日於該筆土地之應有部分二分之一，設定權利價值新台幣（下
        同）九十萬元之典權予原告，於七十年十一月十八日辦妥典權登記，兩造又
        於七十年十一月二十四日立切結書，約定「因礙於農地不能分割之規定，暫
        時先辦理典權登記，事實上各有所有權二分之一，俟日後可分割時，再辦理
        所有權登記，以符合事實，若雙方有需要對方之印鑑時，並應即時提供，如
        有違約之意思，造成損失，願負擔損害賠償責任」。
  （二）按民間有借用他人名義登記不動產所有權之例，例如過去未有自耕能力者購
        買耕地時，未能登記為所有人，借用有自耕能力之人之名義辦理登記，此種
        登記，類似委任，惟並非信託法所謂信託，前者之被信託人並無掌管或處分
        信託物之權限，後者之信託則信託法所謂之「信託」，係信託人授權予受信
        託人，替其經營財產，甚至處分財產為目的，受信託人就被信託財產有經營
        ，甚至處分之權限，本案之信託，屬於前者之信託，並非信託法上之信託。
        茲因修正後土地法及農業發展條例，農地可以分割，亦可將應有部分移轉，
        依上開切結書之約定，原告得請求將系爭土地之應有部分二分之一移轉登記
        予原告，爰以鈞院九十二年六月二日準備程序之送達代終止兩造間信託關係
        之意思表示，則被告於信託關係消滅後，自應將系爭信託物即系爭土地應有
        部分二分之一所有權移轉登記予原告。
  三、證據：提出切結書、土地登記謄本、地籍圖謄本、典權設定契約書、存證信函
      、本院八十九年家訴字第九號土地移轉登記事件歷審判決、本院八十八年度家
      訴字第四二號民事判決各一份為證。
乙、被告方面：
    被告未於言詞辯論期日到場，據其提出準備書狀所為陳述如下：關於系爭土地自
    始即為兩兄弟各應有部分二分之一共有，當年因受限於法令規定，原告所有部分
    借名登記於被告名下，農業發展條例修正後，被告不止一次要求原告前來辦理登
    記，甚且委託地政士出面表明，惟原告仍提起本件訴訟，被告實不明白其目的所
    在。
    理    由
一、本件被告未於言詞辯論期日到場，核無民事訴訟法第三百八十六條各款所列情形
    ，爰依原告聲請，由其一造辯論而為判決。
二、原告起訴主張：兩造係兄弟關係，原告之父母於五十八年間尚在世時，曾依民間
    分配家產之慣例，以抽籤方式就原告母親鄭葉所有系爭土地，決定兩造分配位置
    ，經抽籤結果，兩造各自抽到東、西部分，應有部分均為二分之一，因礙於當時
    法令，農地無法分割及移轉共有，直至七十年八月十四日，乃由原告母親鄭葉於
    七十年八月十四日將該筆土地所有權移轉登記為被告單獨所有，其中原告應分得
    應有部分二分之一係信託登記予被告名下，且為確保原告之權利，另由被告於同
    年十一月十八日將該筆土地之應有部分二分之一，設定權利價值九十萬元之典權
    予原告，並由兩造於同年十一月二十四日簽立切結書約明：「事實上各有所有權
    二分之一，俟日後可分割時，再辦理所有權登記，以符合事實」，實際上系爭土
    地東、西部分均由兩造各自管理等情，業據其提出切結書、土地登記謄本、地籍
    圖謄本、典權設定契約書、存證信函等件為證，而被告未於言詞辯論期日到場，
    據其所提書狀亦陳明兩造間確有上開約定，伊願意將系爭土地所應有部分二分之
    一所有權移轉登記予原告等語（見被告於九十二年六月九日提出之聲明狀），綜
    上證據調查結果，應堪認原告主張之上開事實為真正。
三、按因私法上法律行為而成立之法律關係，非以民法（實質民法）有明文規定者為
    限，苟法律行為之內容，並不違反公序良俗或強行規定，即應賦予法律上之效力
    ，如當事人本此法律行為成立之法律關係起訴請求保護其權利，法院不得以法無
    明文規定而拒絕裁判。所謂信託行為，係指委託人授與受託人超過經濟目的之權
    利，而僅許可其於經濟目的範圍內行使權利之法律行為而言，就外部關係言，受
    託人固有行使超過委託人所授與之權利，就委託人與受託人之內部關係言，受託
    人仍應受委託人所授與權利範圍之限制。信託關係係因委託人信賴受託人代其行
    使權利而成立。應認委託人有隨時終止信託契約之權利（最高法院六十六年度台
    再字第四二號判例意旨參照）。查本件系爭土地原由兩造基於母親鄭業分配家產
    ，各自分得應有部分二分之一，然因當時法令限制，系爭土地為農地無法分割及
    移轉共有，乃將原告應分得之應有部分二分之一信託登記於被告名下，足見兩造
    間係合意就系爭土地應有部分二分之一成立信託關係甚明；又系爭土地既由兩造
    於分得家產後各自分管使用，僅因當時土地法私有農地不得移轉為共有之限制之
    規定，而為此信託契約，在社會經濟上顯具有一定之目的且屬必要，尚難認有何
    規避該禁止農地細分之不當原因存在，並無助長脫法行為之虞，自與消極信託之
    情形有間；且參酌兩造間簽立切結書復約明「俟日後可分割時，再辦理所有權登
    記」等語，核與民法第二百四十六條第一項但書規定之意旨亦屬相符，是渠等間
    成立信託關係應屬有效。從而，土地法刪除對農地移轉共有之限制後，系爭土地
    已得移轉為共有，原告乃於本院九十二年六月二日準備程序期日主張終止兩造間
    信託關係，並以該準備程序筆錄繕本送達代終止意思表示，而被告已於同年六月
    五日收受該準備程序筆錄繕本，此有送達證書一紙在卷可按，足認兩造間之信託
    關係業因原告終止而歸於消滅，則原告本於信託關係消滅後之信託物返還請求權
    ，請求被告返還系爭信託物，即屬正當。雖被告具狀抗辯稱：被告已多次要求原
    告辦理移轉登記，原告並不必提起本件訴訟云云，然為原告所否認，且依土地登
    記規則第二十六條之規定，土地登記，除本規則另有規定外，應由權利人及義務
    人會同申請之，按所有權移轉登記，土地登記規則並無特別規定由權利人即原告
    單獨為之即可，自應由權利人及義務人即兩造會同為之方可，則系爭土地迄今，
    尚未因被告協同申請而完成所有權移轉登記，而被告於原告起訴後，於九十二年
    五月十三日、六月二日準備程序及同年六月十九日言詞辯論期日經合法通知被告
    未到庭，難認有會同前往地政機關提出申請之意願，是原告僅能依土地登記規則
    第二十七條第四款取得確定判決以遂行所有權移轉登記之目的，基此，原告難謂
    無提起本件訴訟之必要，被告執此抗辯，顯屬無稽，自非可採。
四、至卷附切結書記載「因礙於農地不可分割之規定」、「俟日後可分割時，再辦理
    所有權登記」乙節，惟按解釋當事人之契約，應以當事人立約當時之真意為準，
    而真意何在，又應以過去事實及其他一切證據資料為斷定之標準，不能拘泥文字
    致失真意（最高法院三十九年台上字第一○五三號判例意旨參照）。查兩造於七
    十年十一月二十四日訂立上開切結書時，按當時修正前土地法第三十條規定，私
    有農地除因繼承而移轉外，不得移轉為共有，故該切結書雖僅記載「因礙於農地
    不可分割之規定」，然探求當事人立約當時之真意，應認兩造於該切結書約定「
    俟日後可分割時，再辦理所有權登記」等語之真意為「如將來可以移轉為共有時
    ，再辦理所有權登記」，此觀諸該切結書另記載「再辦理所有權登記」，而非「
    再辦理分割」尤明，自不得拘泥於該切結書所用「因礙於農地不可分割之規定」
    、「俟日後可分割時」等文字而為解釋，致失當事人之真意，因之，原土地法第
    三十條既已於八十九年一月二十六日刪除，系爭土地即無不得移轉為共有之限制
    。雖系爭土地僅零點二二三八一三公頃，在分割後未達○‧二五公頃，依農業發
    展條例規定仍不得分割，惟前揭切結書所載內容之本意既在所有權移轉登記，則
    原告本於信託關係終止後之信託物返還請求權，請求被告移轉登記系爭信託物之
    權利，自不受系爭土地基於法令尚不得分割之影響，併此敘明。
五、綜上所述，原告將系爭土地應有部分二分之一信託登記予被告名下，而成立之信
    託關係，業由原告主張終止契約而歸於消滅，則原告本於信託關係消滅後之信託
    物返還請求權，請求被告將系爭土地應有部分二分之一所有權移轉登記與原告，
    為有理由，應予准許。
六、據上論結，原告之訴為有理由，依民事訴訟法第三百八十五條第一項前段、第七
    十八條，判決如主文。
中      華      民      國    九十二    年      六      月    二十七    日
                                  臺灣臺南地方法院民事第二庭
~B審判長法      官  蔡美美
~B      法      官  王國忠
~B      法      官  李銘洲
右為正本係照原本作成
如對本判決上訴，須於判決送達後廿日內向本院提出上訴狀
中      華      民      國    九十二    年      六      月     三十     日
~B      法院書記官  歐貞妙


司法院資訊處製作；財團法人民間司法改革基金會備份。
